【裁判字號】    90,台上,1185
【裁判日期】    900302
【裁判案由】    背信
【裁判全文】
最高法院刑事判決                                九十年度台上字第一一八五號
    上  訴  人  甲○○
    選任辯護人  金輔政律師
右上訴人因背信案件，不服台灣高等法院台南分院中華民國八十九年十一月十四日第
二審更審判決（八十九年度重上更(五)字第三三一號，起訴案號：台灣台南地方法院檢
察署八十二年度偵字第九九○二號），提起上訴，本院判決如左：
    主  文
原判決撤銷，發回台灣高等法院台南分院。
    理  由
本件原判決認定：上訴人甲○○與邱天民（已於民國八十八年六月三十日死亡）之妹
邱錦蘭於七十年一月間，約定合資各二分之一向林水木購買其父林海鵝所有坐落台南
市○○段一八一五號農地所有權應有部分八分之二，總價新台幣（下同）四十九萬二
千五十四元，由邱天民先付定金十萬元，所餘價金由甲○○給付，而邱錦蘭亦代為支
付二人另合夥購買之國夏文化新城房地Ｃ１預售屋價金，因甲○○、邱錦蘭二人均無
自耕農身分，無法辦理上開農地所有權移轉登記，乃約定由甲○○以其名義設定抵押
權作為保障，因同一筆土地其他應有部分之購買人吳金進，亦有同一情形，因此由代
書辦理設定一百五十萬元之抵押權（其中甲○○債權額為三分之二，吳金進為三分之
一）以為保障，甲○○並於七十年三月二十三日出具承諾書，表明俟該農地可辦理過
戶時，應將其應有部分八分之二其中二分之一登記為邱錦蘭所有，並將已設定抵押權
之他項權利證明書及抵押權設定契約書交由邱錦蘭保管，以資取信，甲○○係為他人
處理事務之人，嗣該土地於七十三年間經重測分割為台南市○○段九八一、九八一之
一、九八一之二、九八一之三號，詎甲○○竟意圖為自己不法之利益，於八十二年七
月間，明知該土地（已分割為四筆）為其與邱錦蘭共有，竟違背其任務，未經邱錦蘭
之同意，將該筆土地所設定之抵押權一百五十萬元債權額三分之二，擅自轉讓予謝國
賢，並辦理抵押權讓與登記，足以生損害於邱錦蘭之利益等情，因而維持第一審論處
上訴人為他人處理事務，意圖為自己不法之利益而為違背任務之行為，致生損害於本
人之利益，處有期徒刑四月之判決，駁回上訴人在第二審之上訴並諭知緩刑二年；固
非無見。
惟查：(一)證人邱天民於偵查中供稱：「民國七十多年，他們共同買地要蓋房子，因路
途遠，又是農地，無法過戶，所以我妹妹邱錦蘭說太遠不要」（偵查卷第四十頁反面
），於第一審供稱：「有拿十萬元給林枝樹，親手交給林山木；承諾書是代書寫的，
本件還有一位介紹人蘇榮一，住址我另行查報，代書叫尤文榮；本件土地總價四十多
萬，因怕物價上漲，抵押額才提高」（第一審卷第十三頁反面、第五十一頁反面、第
五十二頁、第一二二頁），原判決竟於理由欄說明：「告訴人邱錦蘭原與被告甲○○
有密切之金錢往來，並於七十年一月間約定各出資二分之一向林水木購買其父林海鵝
所有坐落台南市○○段一八一五號農地所有權應有部分八分之二，價金為四十九萬二
千九百五十四元，由邱錦蘭之兄邱天民先付定金十萬元，惟因當時被告甲○○及告訴
人邱錦蘭均無自耕農身分，乃與出賣人林水木約定，俟將來買受人取得自耕農資格或
農地移轉限制取消可以辦理所有權移轉登記時再行辦理，同時由土地所有權人林海鵝
出名，設定債權額一百五十萬元之抵押權登記予被告甲○○及另一所有權應有部分之
購買人吳金進，其中甲○○債權額為三分之二，吳金進為三分之一；嗣於七十年三月
二十三日，由被告甲○○簽立承諾書交與告訴人甲○○，約定前開不動產得辦理所有
權移轉登記時，被告甲○○即應將告訴人邱錦蘭之權利，移轉登記與邱錦蘭。嗣被告
甲○○於八十二年七月十二日，未經告訴人邱錦蘭同意，將系爭土地所設定之抵押權
一百五十萬元債權額三分之二，擅自讓與謝國賢等情，業據邱天民（告訴人邱錦蘭之
本件土地買賣代理人）於偵查及原審審理中指訴綦詳」；核與上引卷內資料不符，有
證據上理由矛盾之違法。(二)證人葉漢傑於原法院前審供稱：「我姊姊（指上訴人）沒
有以我名義買房子，但我有出錢與邱天民一起買國民路的房子，我沒有支票，我是以
現金給邱天民，由他去處理，並有要求登記我名義」（上訴卷第三十六頁）；原判決
於理由欄謂：「告訴人邱錦蘭之兄邱天民除代表邱錦蘭與被告甲○○共同購買本案系
爭灣裡段一八一五號農地外，同時亦共同出資合買國夏文化新城Ｃ１房屋一幢，土地
部分價金五十五萬元，建物部分價金七十五萬元，並約定以被告甲○○胞弟葉漢傑名
義為買受人，惟此部分價款實際大部分均由邱錦蘭以其支票支付，葉漢傑就此合夥購
屋之事實亦不否認（詳上訴卷第三六頁）」，與上引卷內證據資料亦屬不符，自屬違
誤。(三)依卷內資料，林枝樹為坐落台南市○○段一八一五號農地（重劃前地號）之共
有人之一，其應有部分為十六分之一，如果無訛，林枝樹與本件應有部分八分之二之
系爭不動產買賣應屬無涉，林枝樹顯非本件不動產買賣關係之當事人，而證人邱天民
於第一審供稱：「拿十萬元給林枝樹」於原法院上更(一)審理時供稱：「開始時我要買
，我把十萬元交給蘇榮義」，其前後供述不相符合，且其將十萬元交予林枝樹或蘇榮
義，究係給付何筆土地之定金或價金﹖何以得推斷本件系爭土地係邱錦蘭與上訴人共
同購買。原判決未說明其論斷之理由，有理由不備之違法；此點本院前次判決發回意
旨已予指明，原判決置之理，仍未加以審酌，致違誤情形仍然存在。(四)證人蘇榮一於
原審供稱：「邱天民說要買給他妹妹作嫁妝，後來是被告買的，邱天民沒有經我手轉
交十萬元」，證人林水木於原審供稱：「邱錦蘭沒有買地，邱天民介紹吳金進來買，
只買四分之一，被告買四分之一，我們去代書那裡辦理，錢是代書交給我」（原審卷
第一二七頁、第一二八頁）；上引有利於上訴人之證據何以不足採﹖原判決未說明其
理由，自有違誤。綜上應認原判決仍有撤銷發回之原因。原判決其他有裁判上一罪關
係部分，基於審判上不可分之關係，應一併發回。又本件雖屬刑事訴訟法第二百七十
六條第五款所列之案件，惟於修正刑事訴訟法施行前，原得上訴於第三審法院，且已
繫屬於法院，依刑事訴訟法施行法第五條第一項規定，仍應依施行前之法定程序終結
之，併此明。
據上論結，應依刑事訴訟法第三百九十七條、第四百零一條，判決如主文。
中      華      民      國     九十     年      三      月      二      日
                              最高法院刑事第一庭
                                  審判長法官  施  文  仁
                                        法官  張  淳  淙
                                        法官  林  永  茂
                                        法官  蕭  仰  歸
                                        法官  陳  世  淙
      右正本證明與原本無異
                                              書  記  官
中      華      民      國     九十     年      三      月      七      日


司法院資訊處製作；財團法人民間司法改革基金會備份。
